【裁判字號】    95,毒抗,500
【裁判日期】    951031
【裁判案由】    毒品危害防制條例
【裁判全文】
臺灣高等法院刑事裁定                 95年度毒抗字第500號
抗  告  人    臺灣新竹地方法院檢察署檢察官
被      告    甲○○
                        號之4.
上列抗告人因被告違反毒品危害防制條例案件，不服臺灣新竹地
方法院九十五年度毒聲字第三四五號，民國九十五年九月廿六日
裁定（聲請案號：九十五年度聲觀值字第八三號），提起抗告，
本院裁定如下：
    主  文
抗告駁回。
    理  由
一、本件抗告意旨略以：「按刑法第九十九條所指禁戒之保安處
    分，僅指吸食鴉片或施打嗎啡或使用高根、海洛因或其化合
    質料之罪者，並不包含施用第二級毒品安非他命在內，且毒
    品危害防制條例亦無適用刑法及其他法律之規定，另依觀察
    勒戒處分執行條例第二條暨所適用保安處分執行法，均無逾
    三年未執行需經法院許可之相似規定，反觀毒品危害防制條
    例增定第二十四條之一更明確規定觀察、勒戒及強制戒治之
    執行時效，以施用毒品罪之追訴權時效為準，在在証明聲請
    觀察、勒戒無刑法第九十九條之適用。乃原裁定以毒品危害
    防制條例所規定之觀察、勒戒處分之立法意旨及目的，認被
    告逾三年未再遭查獲任何施用毒品之行為，對毒品已無依賴
    而駁回觀察、勒戒裁定之聲請，自屬違背法令。爰提起抗告
    ，請求撤銷原裁定。」等語。
二、按施用第一、二級毒品者，檢察官應聲請法院裁定，令被告
    入勒戒處所觀察、勒戒，其期間不得逾二月，毒品危害防條
    例第二十條第一項固定有明文。惟按毒品危害防制條例所定
    之觀察、勒戒及強制戒治，係針對施用毒品者所為戒絕、斷
    癮之治療處遇，乃屬拘束人身自由之保安處分，性質上帶有
    濃厚自由刑之色彩，故刑法總則關於保安處分之相關規定，
    自有其適用，此觀九十四年二月二日修正公布，九十五年七
    月一日施行之刑法第十一條之規定自明，即於修正刑法施行
    前，亦應為相同之解釋。又九十二年七月九日修正公布，九
    十三年一月九日施行之毒品危害防制條例第二十四條之一固
    規定：「觀察、勒戒或強制戒治處分於受處分人施用毒品罪
    之追訴權消滅時，不得執行。」惟觀察、勒戒及強制戒治既
    係戒絕、斷癮之治療處遇，如在執行時效完成前，已經相當
    期間未執行者，原處分之原因是否仍然存在，而有執行之必
    要，應經法院實質審核許可，始得執行，以符治療處遇之立
    法本旨，避免無益之執行並兼顧人權之保護，從而修正前刑
    法第九十九條（即修正刑法第九十九條前段）之規定，於觀
    察、勒戒或強制戒治處分亦適用之（最高法院九十五年度台
    非字第一四三號判決參照）。
三、本件被告甲○○前雖未經法院裁定送勒戒處所觀察、勒戒，
    而與刑法第九十九條前段之規定不符，惟毒品危害防制條例
    所規定之觀察、勒戒處分，其立法意旨在幫助施用毒品者戒
    除毒癮，該處分之性質非為懲戒行為人，而係為戒除受處分
    人再次施用毒品避免成癮之措施，乃導入一療程觀念，針對
    受處分人將來之危險所為預防、矯治措施之保安處分，以達
    教化與治療之目的，故應以行為人具有危險性格為前提。經
    查，被告除前開於九十年間涉嫌施用毒品後，迄無因涉嫌毒
    品為警查獲之案件，此有本院被告前案紀錄表一件在卷可按
    ，嗣於九十五年九月廿六日檢察官將被告移送地方法院聲請
    裁觀察、勒戒，經地方法院法官當庭對被告採尿送昭信科技
    問股份有限公司鑑驗結果，其尿液呈毒品陰性反應，此有該
    公司濫用藥物尿液檢體檢驗報告一件在卷可稽，是被告於前
    開施用毒品後，已逾五年均未再有任何施用毒品之行為，亦
    即並無明確證據足認被告仍存有對毒品之依賴，依前揭觀察
    、勒戒之立法意旨及目的，是否仍需對被告施以觀察、勒戒
    等治療之保安處分，已非無疑。況若上開最高法院判決意旨
    如僅適用於業經裁定未送執行之案例，而不適用於聲請裁定
    送觀察、勒戒案件，即本件法院無須斟酌即逕裁定將被告送
    觀察、勒戒，執行單位即須逕依裁定執行送觀察、勒戒，豈
    非倒果為因，且刑法第九十九條之規定亦形同具文，其相互
    矛盾之處，不言而喻。至毒品危害防制條例第二十四條之一
    ，參其立法意旨，係規範觀察、勒戒及強制戒治之行刑權時
    效，顯非係聲請觀察、勒戒或強制戒治之追訴權時效規定，
    是該法條亦無因此排除觀察、勒戒或強制戒治為保安處分性
    質，亦或無刑法第九十九條規定適用之解讀。
四、是本件被告因施用第二級毒品安非他命，查獲後均未經檢察
    官依法聲請裁定送觀察、勒戒，迄九十五年五月十九日緝獲
    已逾五年後，方為聲請裁定將被告送勒戒處所觀察、勒戒。
    原裁定以被告雖迄未經裁定，然已逾三年未再查獲施用毒品
    之行為，亦無事實足認其對毒品尚存有依賴，須施以戒斷治
    療，而有令入勒戒處所觀察、勒戒之必要，然依觀察、勒戒
    之立法意旨及目的，依舉重以明輕之法理，認檢察官之聲請
    為無理由，予以駁回。經核尚無違誤。抗告意旨以聲請觀察
    、勒戒，無刑法第九十九條規定之適用，聲請法院裁定觀察
    、勒戒等語，執以指摘原裁定違法，尚有誤解，難認為有理
    由，應予駁回。
五、據上論結，應依刑事訴訟法第四百十二條，裁定如主文。
中    華    民    國    95    年    10    月    31    日
                  刑事第十四庭審判長法  官  蘇隆惠
                                    法  官  林秀鳳
                                    法  官  陳玉雲
以上正本證明與原本無異。
不得再抗告。
                                    書記官  陳思云
中    華    民    國    95    年    11    月    2     日


司法院資訊處製作；財團法人民間司法改革基金會備份。
